【裁判字號】    87,上,399
【裁判日期】    890801
【裁判案由】    土地所有權移轉登記
【裁判全文】
臺灣高等法院臺中分院民事判決  八十七年度上字第三九九號
      上  訴  人    辛○○
      訴訟代理人    阮春龍      律師
      複代理  人    顏福楨      律師
      複代理  人    庚○○    .
      複代理  人    己○○    .
      被上訴  人    戊○○    .
      訴訟代理人    甲○○    .
      被上訴  人    丙○○    .
                    丁○○    .
      訴訟代理人    乙○○    .
右當事人間土地所有權移轉登記事件，上訴人對於中華民國八十七年四月二十七日臺
灣南投地方法院八十六年訴字第三五五號第一審判決提起上訴，本院判決如左：
      主      文
上訴駁回。
第二審訴訟費用由上訴人負擔。
      事      實
甲、上訴人方面：
一、聲明：求為判決：
  （一）原判決廢棄。
  （二）被上訴人丙○○應將坐落南投縣草屯鎮○○○段八０之二地號土地面積二九
        ０平方公尺，所有權應有部分八七０分之之一七二移轉登記與上訴人（起訴
        時請求移轉應有部分六九六０之一四００，嗣於八十九年四月十日具狀減縮
        聲明如上述）。
  （三）被上訴人戊○○應將右述地號土地，所有權應有部分八七０分之二一五移轉
        登記與上訴人（起訴時請求移轉應有部分六九六０之一五三五，嗣於八十九
        年四月十日具狀擴張聲明如上述）。
  （四）被告丁○○應將右述地號土地，所有權應有部分八七０分之一八八移轉登記
        與上訴人（起訴時請求移轉應有部分六九六０之一四００，嗣於八十九年四
        月十日具狀擴張聲明如上述）。
  （五）上訴人願供擔保，請准予宣告假執行。
二、陳述：除與原判決所載相同部分予以引用外，補述略稱：
  （一）依兩造於民國（以下同）八十四年五月十五日訂立之「土地合建契約書」第
        五條載稱：「以甲方（指被上訴人，以下同）分得之房屋，於建築管理機關
        發給建物使用執照後辦理土地產權過戶給乙方（指上訴人，以下同）之指定
        人」。該契約書附件一第五條載稱：「八十四年五月十五日契約書第五條修
        正為：「乙方分得之房屋，於得請領使用執照後，甲方應將基地移轉登記與
        乙方或乙方之指定人」。由此約定內容觀之，被上訴人應將上訴人分得之房
        屋所坐落之基地（含法定空地）所有權移轉登記與上訴人。
  （二）被上訴人雖已將上訴人因合建契約所分得之五間房屋及房屋所坐落之土地所
        有權移轉登記與上訴人，但就系爭土地即上訴人所分得五間房屋之法定空地
        部分，則未將該土地所有權移轉登記與上訴人，將來上訴人若將上述五間房
        屋售與他人，必因各該房屋之法定空地不足致無法辦理房地所有權移轉登記
        ，而造成損害。
  （三）土地合建契約第三條約定：「連外私設巷道六公尺，由乙方（指上訴人）負
        責提供」。該條所指連外私設巷道六公尺，即指系爭土地西北方同地段七二
        地號土地之私設巷道。
  （四）上述八０之二地號土地，面積原為０點一０五六公頃，兩造合建後，該筆土
        地規劃出通路及房屋基地位置，經分劃出地號八０之二、八０之八、八０之
        九、八０之十、八０之一一、八０之一二、八０之一三、八０之一四、八０
        之一五等九筆土地，其中八０之八、八０之九、八０之十、八０之一一、八
        ０之一二、八０之一三、八０之一四、八０之一五等八筆土地供建築八間房
        屋之用，該八間房屋均以長達建設股份有限公司（以下稱長達公司）之名義
        為起造人，八０之二地號土地則規劃為私設通路，上訴人依合建契約分得其
        中八０之九、八０之十、八０之一一、八０之一二、八０之一四地號等五筆
        土地及各該筆土地（依序）之地上物即建號三四０、三四一、三四二、三四
        六、三四四號房屋，以長達公司之名義辦妥房地所有權移轉登記以後，又分
        別於八十六年六月二十五日、八十六年六月二十五日、八十六年七月十一日
        、八十六年六月二十五日、八十六年六月二十五日，以買賣為原因，移轉登
        記與訴外人（依序）謝素甜、蔡嫣嫣、杜瑞雲、江吉村、蔡淑津。
三、證據：除引用原審立證方法外，補提：土地登記簿謄本五十七張、建物登記簿謄
    本二十張、建造執照及使用執照各一件、地籍圖謄本一件、土地點交承受字樣影
    本二張為證。另請求履勘現場。
乙、被上訴人方面：
一、聲明：求為判決：駁回上訴。如受不利之判決，願供擔保，請准免予假執行。
二、陳述：除與原判決書所載相同部分予以引用外，補述略稱：
  （一）被上訴人提供上述八０之二地號土地與上訴人合建，依合建契約書附件一第
        四條所載，應先將該土地分割出八筆地號，確定合建之八間房屋所坐落之位
        置以後再建屋，依合約書所載，被上訴人只負責將上訴人所分得之五間房屋
        及各該房屋所坐落之土地所有權移轉登記與上訴人，除此之外，被上訴人並
        無任何義務將其餘土地所有權移轉登記與上訴人。
  （二）兩造並未約定被上訴人應將系爭土地合建後之道路用地部分土地所有權應移
        轉登記與上訴人。
  （三）我們提供上述八０之二地號土地與上訴人合建，合建完成後，除保留八０之
        二地號土地，作為道路使用外，另外分割出八筆地號土地，分歸兩造單獨取
        得土地所有權，系爭土地現為道路使用，在合建之前，原即為農路，合建時
        ，被上訴人表示願將該地保留，合建以後規劃為道路，供兩造及附近居民通
        行之用。
  （四）空地比係指每戶房屋必須預留之空地，目的在確保住戶之生活品質，系爭土
        地合建所建之各間房屋均已按照規定預留空地比，上訴人之權益並未受影響
        ，空地比與法定空地不同，上訴人以系爭土地為其合建分得之五間房屋之法
        定空地為由，請求被上訴人移轉系爭土地所有權與上訴人，為無理由。
  （五）合建完成，上訴人取得合建分得之五間房屋，以長達公司名義登記後，又將
        該五間房屋連同基地，分別出售與訴外人謝素甜、蔡嫣嫣、杜瑞雲、江吉村
        、蔡淑津，上訴人已非房屋之所有權人，不得以上述五間房屋之法定空地不
        足為由，再向被上訴人請求移轉其所稱之法定空地（即系爭土地）之所有權
        與上訴人，上訴人之訴為無理由。
三、證據：除引用原審立證方法外，補提：土地登記簿謄本三十一張、建造執照及使
    用執照各一件、土地登記簿謄本三十張、建築改良物登記簿謄本二十張為證。
      理      由
一、本件上訴人主張：兩造於民國（以下同）八十四年五月十五日，訂立土地合建契
    約書，由被上訴人提供彼等共有之坐落南投縣草屯鎮○○○段八０之二地號土地
    面積０點一０五六公頃土地，由上訴人出資，在該土地上建築八棟房屋，約定將
    該地分割出八０之八、八０之九、八０之十、八０之一一、八０之一二、八０之
    一三、八０之一四、八０之一五等八筆土地，作為建築八棟房屋之用，另保留八
    ０之二地號土地面積０. ０二九０公頃，為法定空地，作道路使用，所建之八間
    房屋均以訴外人長達建設股份有限公司（以下稱長達公司）之名義為起造人，上
    訴人依合建契約分得其中八０之九、八０之十、八０之一一、八０之一二、八０
    之一四地號等五筆土地及各該筆土地（依序）之地上物即建號三四０、三四一、
    三四二、三四六、三四四號房屋，其餘三棟房屋連同房屋所坐落之土地，則分歸
    被上訴人取得，依上述「土地合建契約書」第五條載稱：「以甲方（指被上訴人
    ）分得之房屋，於建築管理機關發給建物使用執照後辦理土地產權過戶給乙方（
    指上訴人）之指定人」。該契約書附件一第五條載稱：「八十四年五月十五日契
    約書第五條修正為：乙方分得之房屋，於得請領使用執照後，甲方應將基地移轉
    登記與乙方或乙方之指定人」。由此約定內容觀之，被上訴人應於房屋建妥得以
    請領使用執照時，被上訴人即應將上訴人所分得之上述五間房屋連同房屋所坐落
    之基地（含法定空地）所有權移轉登記與上訴人。訂約後，上訴人已依約完工，
    被上訴人雖已將上訴人因合建契約所分得之五間房屋連同房屋所坐落之土地所有
    權移轉登記與上訴人，但就上訴人所分得五間房屋之法定空地（以下稱系爭土地
    ）部分，則未依約將該土地所有權移轉登記與上訴人，將來上訴人若將上述五間
    房屋售與他人，必因欠缺法定空地而無法辦理房地所有權移轉登記，而造成損害
    ，屢經摧促，被上訴人均置之不理，爰本於履行合建契約之法律關係，求為判命
    被上訴人戊○○、丙○○、丁○○應分別將系爭土地所有權應有部分（依序）八
    七０分之二一五、八七０分之一七二、八七０分之一八八移轉登記與上訴人，並
    宣告附條件假執行之判決。
二、被上訴人則以：彼等於訂約後，已依合建契約之約定，將上訴人所分得之五間房
    屋連同該五間房屋坐落基地之所有權移轉登記與上訴人，系爭合建契約關於被上
    訴人應為給付部分業經履行完畢。上訴人所分得之五間房屋之法定空地，均已算
    入該五間房屋所坐落之土地內，且已移轉登記與上訴人，自不得再將系爭土地指
    為上訴人所分得之五間房屋之法定空地而請求被上訴人將系爭土地所有權移轉登
    記與上訴人。系爭土地原屬農路，合建時約定應將該地分割出單獨地號，作道路
    使用，不在合建範圍內，訂約之初並未約定被上訴人應將該部分土地所有權按合
    建房屋分配之同一比例移轉登記與上訴人，上訴人之訴為無理由等語，資為抗辯
    。
三、上訴人主張：兩造於八十四年五月十五日，訂立土地合建契約書，由被上訴人提
    供彼等共有之系爭土地，由上訴人出資，在該土地上建築八棟房屋，約定將該地
    分割出八０之八、八０之九、八０之十、八０之一一、八０之一二、八０之一三
    、八０之一四、八０之一五等八筆土地，作為建築八棟房屋之用，另保留八０之
    二地號土地面積０. ０二九０公頃，作道路使用，所建之八間房屋均以訴外人長
    達公司之名義為起造人，上訴人依合建契約分得其中八０之九、八０之十、八０
    之一一、八０之一二、八０之一四地號等五筆土地及各該筆土地（依序）之地上
    物即建號三四０、三四一、三四二、三四六、三四四號房屋，其餘三棟房屋連同
    房屋所坐落之土地，則分歸被上訴人取得，依上述「土地合建契約書」第五條載
    稱：「以甲方（指被上訴人）分得之房屋，於建築管理機關發給建物使用執照後
    辦理土地產權過戶給乙方（指上訴人）之指定人」。上述合建契約書附件一第五
    條載稱：「八十四年五月十五日契約書第五條修正為：乙方分得之房屋，於得請
    領使用執照後，甲方應將基地移轉登記與乙方或乙方之指定人」。。訂約後，被
    上訴人已將上訴人因合建契約所分得之上述五間房屋連同房屋所坐落之右揭五筆
    土地所有權移轉登記與上訴人或上訴人之指定人等情，固據上訴人提出土地合建
    契約書（含契約書附件一、契約書附件二）、照片五張、土地登記簿謄本、建造
    執照、使用執照附卷可稽（見原審卷第五至十四頁、第五十六至五十八頁、本院
    卷第一八八至二二八頁）。惟按：
  （一）民事訴訟法第二百四十九條第一項第六款規定：「原告之訴，有左列各款情
        形之一者，法院應以裁定駁回之，但其情形可以補正者，審判長應定期間先
        命補正：：：六、起訴：：：不備其他要件者」。該條款所謂「其他要件」
        ，包括權利保護要件，亦即當事人請求法院為有利於己之本案判決所必要之
        要件。
  （二）本件上訴人於原審起訴主張：伊與被上訴人訂立合建契約，依約分得上述五
        間房屋及基地，該五間房屋之基地，包括各間房屋之基地及法定空地在內，
        依合建契約書第五條及合約書附件一第五條所載，合建之房屋建築完成得以
        請領使用執照時，被上訴人即應將上訴人所分得之上述五間房屋連同房屋所
        坐落之基地（包含法定空地）所有權移轉登記與上訴人或上訴人指定之人，
        詎上述五間房屋已完工，得以請領使用執照，被上訴人僅將該五間房屋連同
        房屋所坐落之土地所有權移轉登記與上訴人，但就該五間房屋之法定空地部
        分，則未依約將該土地所有權移轉登記與上訴人，將來上訴人若將上述五間
        房屋售與他人，必因欠缺法定空地而無法辦理房地所有權移轉登記，而造成
        損害，因而訴請被上訴人依約將系爭土地所有權移轉登記與上訴人。按上述
        「土地合建契約書」第五條載稱：「以甲方（指被上訴人）分得之房屋，於
        建築管理機關發給建物使用執照後辦理土地產權過戶給乙方（指上訴人）之
        指定人」。該契約書附件一第五條載稱：「八十四年五月十五日契約書第五
        條修正為：乙方分得之房屋，於得請領使用執照後，甲方應將基地移轉登記
        與乙方或乙方之指定人」。由此約定內容觀之，兩造係約定合建之房屋建妥
        得以請領使用執照時，被上訴人應將上訴人所分得之上述五間房屋連同房屋
        所坐落之基地所有權移轉登記與上訴人或上訴人指定之人。玆查上訴人依合
        建契約所分得之上述八０之九、八０之十、八０之一一、八０之一二、八０
        之一四地號等五筆土地及各該筆土地（依序）之地上物即建號三四０、三四
        一、三四二、三四六、三四四號房屋，指定以長達公司之名義辦妥房地所有
        權移轉登記以後，旋又分別於八十六年六月二十五日、八十六年六月二十五
        日、八十六年七月十一日、八十六年六月二十五日、八十六年六月二十五日
        ，以買賣為原因，移轉登記與訴外人（依序）謝素甜、蔡嫣嫣、杜瑞雲、江
        吉村、蔡淑津等人之情，業據上訴人自承屬實，並有其所提之土地登記簿謄
        本、建物登記簿謄本各二十張、建造執照及使用執照各一件附卷足憑（見本
        院卷二第一八五至二八七頁）。上訴人既已將其因合建所分得之上述五間房
        屋連同各房屋之基地，先以長達公司之名義辦理所有權登記以後，再分別於
        前述時間，將之轉售與訴外人謝素甜等五人，顯見上訴人現已非右揭五間房
        屋及其基地之所有權人，縱令系爭土地係屬上述五間房屋之法定空地，惟因
        上訴人主張系爭土地係屬上述五間房屋之法定空地，附隨該五間房屋而存在
        ，與該房屋有不可分離關係，且參諸：Ａ、兩造於八十四年五月十五日所訂
        「土地合建契約書」第五條：「土地產權過戶給乙方（指建商即上訴人）之
        指定人」。及同年十一月二十四日兩造所訂契約書附件一之二載稱：「甲方
        （按指被上訴人）應將基地移轉登記與乙方（按指上訴人）或乙方之指定人
        」。Ｂ、上訴人在本院自承此所謂「指定人」即係向其購買房屋之人（見八
        十九年七月十八日筆錄）。Ｃ、上訴人起訴所持之理由為如不將系爭土地所
        有權移轉與伊，伊將來出售上述五間房屋時，將無法辦理房地所有權移轉登
        記與買受人等情，可見：Ａ、兩造所訂之上述契約附件一之二所以增加「移
        轉登記與乙方」等字，無非在預防房屋不能賣出時，彼可據之請求被上訴人
        為土地所有權移轉而已。Ｂ、上訴人訴請被上訴人移轉系爭土地，無非在求
        其所分得之房地合一出售時順利無礙，至為明顯，玆上訴人既已將其分得之
        上述五間房屋，連同該房屋坐落之基地移轉記他人，已如上述，則其逕行請
        求被上訴人移轉系爭土地與其本人，對其本人非但毫無實益，且又必增加其
        出售房屋之承買人再向其請求移轉系爭土地之煩，兩次移轉，實非經濟之道
        ，至該房屋之所有人是否依上述契約，請求被上訴人移轉系爭土地，則屬另
        一問題。是上訴人現既非上述五間房屋之所有權人，竟提起本件土地所有權
        移轉之訴，請求被上訴人分別將系爭土地（即法定空地）所有權移轉登記與
        伊，實無保護之必要，其權利保護要件顯有欠缺，而此事項之欠缺，又無法
        補正，依民事訴訟法第二百四十九條第一項第六款規定，法院應駁回其訴。
四、綜上所述，上訴人本於履行契約之法律關係，請求被上訴人應分別將系爭土地移
    轉登記與伊，其訴欠缺權利保護要件，原審未以裁定駁回，而以上訴人之訴為無
    理由，以判決駁回上訴人在第一審之訴及假執行之聲請，其駁回之理由雖有不同
    ，但結論則無二致，仍應予維持，上訴意旨，猶執前詞，指摘原判決失當，求予
    廢棄，非有理由，應予駁回（因原審已以判決駁回，本院審理結果，縱認有上述
    法條所定應以裁定駁回之情形，仍應以判決之形式予以駁回，不得改依裁定方式
    駁回）。
五、本件判決之基礎已臻明確，上訴人另主張系爭土地係屬合建之八間房屋之法定空
    地，被上訴人辯稱系爭土地並非合建之八間房屋之法定空地。以及上訴人所舉證
    人即系爭合建房屋之建築師王培鴻於本院證稱系爭土地係供道路使用，為上述八
    間房屋之法定空地，應由系爭八間房屋所有權人按房屋而面積取得土地所有權等
    語（本院卷二第七十五、九十一頁）。均於判決結果無影響，無庸逐一論述，併
    予鈙明。
六、據上論結：本件上訴為無理由，依民事訴訟法第四百四十九條第二項、第七十八
    條，判決如主文。
中      華      民      國    八十九     年       八      月    一      日
~B1民事第一庭審判長法  官  楚汝聰
~B2                法  官  鄭金龍
~B3                法  官  邱森樟
右為正本係照原本作成。
不得上訴。
~B                書記官  詹錫朋
中      華      民      國    八十九    年      八      月      三      日
                                                                        Ｈ


司法院資訊處製作；財團法人民間司法改革基金會備份。
